臺灣高等法院刑事判決　　　　　　 95年度上更(一)字第429號
上　訴　人
即　被　告　陳又銘原名乙○○.
選任辯護人　許進德　律師
　　　　　　許峻鳴　律師
　　　　　　林妍汝　律師
上　訴　人
即　被　告　丙○○
上列上訴人因偽造文書等案件，不服臺灣臺北地方法院91年度自
字第500號，中華民國92年6月13日第一審判決，提起上訴，判決
後經最高法院發回更審，本院判決如下：
    主  文
原判決撤銷。
陳又銘行使偽造私文書，足以生損害於他人，處有期徒刑玖月；
減為有期徒刑肆月又拾伍日，如易科罰金以銀元參佰元即新台幣
玖佰元折算壹日。如附表所示偽造之印章、印文、署押，均沒收
。
丙○○無罪。
    事  實
一、陳又銘（原名乙○○，民國96年1月3日更名陳又銘）於民國
    （下同）91年1月4日以金屋房屋仲介股份有限公司（以下簡
    稱金屋房屋）名義與東村建設股份有限公司（以下簡稱東村
    建設）訂立廣告業務企劃合約書，東村建設將其所有座落臺
    北縣蘆洲市○○○路、重陽一街之不動產房地（東村建設將
    該不動產房地取名為東村喜宴）委託金屋房屋廣告銷售，惟
    合約中規定金屋房屋銷售上開不動產房地，須依合約中附表
    所示之價格，且須由東村建設與購屋者訂立買賣契約。詎陳
    又銘竟意圖為自己不法所有，先偽稱係東村建設經理，於91
    年3月16日，在臺北縣蘆洲市○○○路○段36號「東村喜宴」
    銷售接待處，與甲○○約定銷售座落台北縣蘆洲市○○段第
    215地號土地，及其上建物建號1543號，門牌號碼為臺北縣
    蘆洲市○○○路○段38號房屋所有權全部，暨共同使用部分
    建號1546號、1548號、1549號建物，連同地下第二層編號25
    、26之2停車位予甲○○。陳又銘旋又基於行使偽造私文書
    之犯意，於91年3月18日、19日間某時，在臺北縣蘆洲市○○街、民族路口附近某家刻印店，利用該店不知情之刻印人
    同時接續偽刻「東村建設公司」、法定代理人「張清泉」，
    及土地所有權人「蔡貴美」之印章各一枚。再於同年月20日
    ，在上開「東村喜宴」銷售接待處，利用不知情不詳姓名之
    代書，冒用「東村建設公司」、法定代理人「張清泉」及上
    開土地所有權人「蔡貴美」之名義，在「不動產買賣契約書
    」上之賣主欄，蓋用上開偽刻之「東村建設公司」、法定代
    理人「張清泉」及土地所有權人「蔡貴美」印章，以偽造「
    東村建設公司」、法定代理人「張清泉」及土地所有權人「
    蔡貴美」之印文各一枚，暨書寫「代陳名輝」以偽造「陳名
    輝」之署名一枚，用以偽造「東村建設公司」、法定代理人
    「張清泉」及土地所有權人「蔡貴美」之名義，與甲○○簽
    訂關於買賣上開土地、建物之「不動產買賣契約書」一紙；
    又在該契約另附之「交款備忘錄」上繳交「壹佰萬元正」後
    之「收款人簽章欄」內，蓋用上開偽刻之「東村建設公司」
    、法定代理人「張清泉」及土地所有權人「蔡貴美」印章，
    以偽造「東村建設公司」、法定代理人「張清泉」及土地所
    有權人「蔡貴美」之印文各一枚，暨偽造「陳名輝」之署名
    一枚，用以偽造「東村建設公司」、法定代理人「張清泉」
    及土地所有權人「蔡貴美」之名義，收取部分價款「壹佰萬
    元正」之收據私文書一紙，旋持以行使交甲○○，使甲○○
    陷於錯誤而支付陳又銘上開房地買賣之部分價金新台幣（下
    同）100萬元，均足以生損害於東村建設公司及其法定代理
    人張清泉，暨蔡貴美、陳名輝與甲○○。嗣甲○○簽約付款
    後，陳又銘並未辦理上開房地之移轉登記事項，迭經甲○○
    催請出面處理亦均未獲置理，甲○○始知受騙。
二、案經甲○○提起自訴。
    理  由
壹、被告陳又銘部分：
  一被告陳又銘在本院審理中對於揭事實已坦承不諱。復查：
    (一)被告陳又銘於原審審理中即已坦承東村建設及其法定代理
      人張清泉、蔡貴美的印章，是其於簽訂本件不動產買賣契
      約書前一、兩天，在臺北縣蘆洲市○○街、民族路口附近
      某家刻印店所偽刻的云云（原審卷第221頁）。復於本前
      審理中供陳：偽刻「東村建設」及其法定代理人「張清泉
      」、「蔡貴美」之印章係，是由不詳姓名且不知情之土地
      代書蓋印於本件不動產買賣契約書等語（見本院上訴卷卷
      第76頁）。而被告陳又銘在本院審理中之上揭自白，核與
      證人即自訴人之夫黃賀顯於原審結證稱：是我與自訴人一
      起與被告接洽本件房屋買賣事宜，當時被告乙○○（嗣更
      名為陳又銘，下同）自稱是東村建設的經理，丙○○自稱
      鍾亞翰是東村建設僱員，被告二人拿不動產權狀影本及廣
      告單，在三十六號東村建設售屋的地方推銷，被告二人銷
      售時稱是東村的直售人員，從我們看房子、議價、簽約被
      告二人都全程在場參與云云相符（見原審卷第53頁、第86
      頁、第87頁）。並有自訴人提出之上開不動產買賣契約書
      、交款備忘錄、各一件在卷可證。
    (二)證人即東村建設經理丁○○於原審到庭結證稱：（問：該
      合約是否委託被告與客戶簽訂契約？）並沒有這樣子，我
      們只是讓他們承受這業務時，與客戶交涉買賣價金，須經
      過我們同意，公司才會與客戶簽合約；（問：收款人是東
      村建設？）是，由公司負責收款；（問：提示房地產買賣
      契約書，有何意見？）這份合約書公司並不知道，而且大
      小章都不是公司的，蔡貴美的名字也不是蔡貴美簽的；（
      問：簽約日期91年3月20日，簽約前後被告等是否與東村
      公司報告過自訴人要來買這個房屋？）沒有聽過；（問：
      被告有無將所收的一百萬交還給東村公司？）沒有等語（
      見原審卷第116頁、第117頁）。且同案被告丙○○所提出
      附卷之廣告業務企劃合約書中第10條亦明文規定有：「由
      乙方（即被告等）所承攬業務之房屋，經甲方（即東村建
      設）與購屋者訂立買賣契約後，依所訂契約內容互相負責
      ，嗣後與乙方無涉」等語，足證被告陳又銘確實未經東村
      建設、張清泉、蔡貴美三人之授權，即冒用「東村建設」
      、張清泉、蔡貴美三人名義，將上開房地出售予自訴人至
      明。
    (三)被告陳又銘在本院審理中之上揭自白，核與事實相符，自
      屬可信。本件事證已臻明確，被告陳又銘部分之犯行，堪
      以認定，應依法論科。
  二論罪法條：
    (一)按行為後法律有變更者，適用行為時之法律，但行為後之
      法律有利於行為人者，適用最有利於行為人之法律，修正
      後刑法第2條第1項定有明文。此條規定係規範行為後法律
      變更所生新舊法律比較適用之準據法，本身尚無新舊法比
      較之問題，於新法施行後，應一律適用新法第2條第1項之
      規定，為「從舊從輕」之比較，先予敘明。再按本次法律
      變更，比較時應就罪刑有關之共犯、未遂犯、想像競合犯
      、牽連犯、連續犯、結合犯，以及累犯加重、自首減輕暨
      其他法定加減原因（如身分加減）與加減例等一切情形，
      綜其全部罪刑之結果而為比較（最高法院95年5月23日95
      年度第8次刑庭會議決議參照）。又被告行為後，刑法業
      於94年2月2日經總統以華總一義字第09400014901號令修
      正公布，並於95年7月1日施行。其中：
      1.於94年1月7日修正公布並於95年7月1日施行之新刑法第
        33 條第5款規定：「主刑之種類如下：五罰金：新臺幣
        1,000元以上，以百元計算之」。刑法施行法第1條之1
        規定：「中華民國94年1月7日刑法修正施行後，刑法分
        則編所定罰金之貨幣單位為新臺幣。94年1月7日刑法修
        正時，刑法分則編未修正之條文定有罰金者，自94年1
        月7日刑法修正施行後，就其所定數額提高為三十倍。
        但72年6月26日至94年1月7日新增或修正之條文，就其
        所定數額提高為三倍。」。經比較修正前、後關於科處
        罰金刑之最低刑度規定，自應以被告行為時之修正前法
        律較有利於被告。
      2.被告行為後，刑法第55條關於牽連犯之規定業經修正刪
        除，依刪除刑法第55條牽連犯之新法，則被告本案犯行
        應分論併罰，自應以被告行為時之修正前刑法55條之規
        定較有利於被告。
      3.被告行為後，刑法第41條第1項前段有關易科罰金折算
        標準之規定修正為：「犯最重本刑為五年以下有期徒刑
        以下之刑之罪，而受六個月以下有期徒刑或拘役之宣告
        者，得以新臺幣一千元、二千元或三千元折算一日，易
        科罰金。」，而修正前同條項就易科罰金之折算標準係
        規定：「得以一元以上三元以下折算一日，易科罰金」
        ，再依修正前罰金罰鍰提高標準條例第2條（現已刪除
        ）之規定，就其原定數額提高為一百倍折算一日，即係
        以銀元一百元、二百元、三百元折算一日，折算為新臺
        幣幣值後，則為以新臺幣三百元、六百元、九百元折算
        一日。是比較修正前後之易科罰金折算標準，自以行為
        時即修正前之規定，較有利於被告。
      4.綜上比較，依新修正刑法第2條第1項前段之規定，自應
        整體適用修正前刑法之有關規定。
      5.至於，新修正刑法第55條但書係科刑之限制，為法理之
        明文化，非屬法律之變更（最高法院95年第8次刑庭會
        議決議參照）。並無適用修正後刑法第2條第1項之規定
        比較新舊法之問題。
    (二)核被告陳又銘所為，係犯刑法第339條第1項之詐欺取財罪
      、同法第216條、第210條之行使偽造私文書罪。
    (三)被告陳又銘同時利用不知情之刻印店盜刻「東村公司」、
      「張清泉」、「蔡貴美」印章，及同時在上開土地、建物
      之不動產買賣契約上蓋用之，偽造各該人之印文，以偽造
      出賣土地、建物之意思表示之私文書即不動產買賣契約書
      ；同時行使偽造「不動產買賣契約書」、收取部分價款「
      壹佰萬元正」之收據私文書各一紙，係一行為觸犯數同種
      法益之想像競合犯，應依刑法第55條想像競合犯之規定，
      從一重處斷。
    (四)被告陳又銘利用不知情之刻印店刻印人盜刻「東村公司」
      、「張清泉」、「蔡貴美」印章；並利用不知情之代書將
      該盜刻之「東村公司」、「張清泉」、「蔡貴美」印章，
      在上開土地、建物之不動產買賣契約上蓋用之，以偽造各
      該人之印文，偽造出賣土地、建物之意思表示之私文書即
      不動產買賣契約書，其利用不知情之人為犯罪行為，係間
      接正犯。
    (五)被告陳又銘偽造印章及以該等偽造印章在上開不動產買賣
      契約書、收據上偽造印文之行為，為偽造私文書之部分行
      為，不另論罪。被告陳又銘偽造私文書後復持以行使，其
      偽造之低度行為應為高度之行使行為所吸收，只應論以行
      使偽造私文書罪。
    (六)被告陳又銘所犯上開行使偽造私文書及詐欺取財二罪間，
      有方法、結果牽連關係，應依修正前刑法第55條後段之規
      定，從一重之行使偽造私文書罪處斷。
  三原審就被告陳又銘部分據以論罪科刑，固非無見。惟查：(一)
    按「刑法上之行使偽造私文書罪，固重在保護文書公共信用
    之法益，必須提出偽造之私文書，並對其內容有所主張，足
    以生損害於公眾或他人，方得成立；但所謂「對其內容有所
    主張」，並不以明示偽造之私文書內容為限，即將該文書置
    於可能發生文書功能之狀態下，亦即祇要行為人主觀上認識
    到在其法律交往關係中，提出該偽造私文書之行為，他方足
    以認為其係對該文書權利義務等內容有所主張，並有意使其
    發生，或其發生不違背其本意者，即難謂無侵害公共信用之
    危險，足以生損害於公眾或他人，仍無礙於本罪之成立（最
    高法院92年度台上字第1594號判決意旨參照）。本件原審判
    決對於被告陳又銘人如何「對該偽造文書有所主張」並未認
    定，尚有未洽。(二)次按如果以單一行為，數個舉動接續進行
    ，以實現一個犯罪構成要件，侵害數個人法益，即係一行為
    觸犯數罪名，應依刑法第55條想像競合犯之規定，從一重處
    斷（最高法院89年度台上字第6634號判決意旨參照）。本件
    被告陳又銘同時行使偽造「不動產買賣契約書」、收取部分
    價款「壹佰萬元正」之收據私文書各一紙，係一行為觸犯數
    同種法益之想像競合犯，應依刑法第55條想像競合犯之規定
    處斷；原審判決疏未論斷，同有未當。(三)被告陳又銘利用不
    知情之刻印店刻印人盜刻「東村公司」、「張清泉」、「蔡
    貴美」印章；並利用不知情之代書將該盜刻之「東村公司」
    、「張清泉」、「蔡貴美」印章，在上開土地、建物之不動
    產買賣契約上蓋用之，偽造各該人之印文，以偽造出賣土地
    、建物之意思表示之私文書即不動產買賣契約書，係間接正
    犯，原審疏未認定，自有可議。(四)被告陳又銘犯罪時間在96
    年4月24日以前，所為係犯刑法第339條第1項之詐欺取財罪
    ，及同法第216條、第210條之偽造私文書罪，合於減刑條件
    ，原審未及審酌，亦有未當。被告陳又銘之上訴意旨指摘原
    審量刑過重，雖無理由，然原判決既有前述之可議，仍屬無
    可維持，應由本院將原判決關於被告陳又銘部分撤銷改判。
    爰審酌被告陳又銘犯罪之經在謀取不法財物，犯罪之手段、
    品行、智識程度，犯罪對自訴人所造成之損害，及在本院審
    裡已坦承犯罪之態度等一切情狀，仍如原審量處如主文所示
    之刑。又，被告犯罪時間在96年4月24日以前，所為係犯刑
    法第339條第1項之詐欺取財罪，及同法第216條、第210條之
    偽造私文書罪，合於減刑條件，應予減刑，並諭知易科罰金
    之折算標準。
  四偽造如附表所示之印章，雖未扣案，惟尚無證據足認其已經
    滅失，應與如附表所示之其他偽造之印文、署押，均依刑法
    第219條規定宣告沒收之。
貳、被告丙○○部分：
  一自訴意旨略以：被告丙○○偽稱係東村建設僱員，與同案被
    告陳又銘偽稱係東村建設經理，共同意圖為自己不法所有，
    於前揭犯罪事實欄所載時地，共同與自訴人簽定「不動產買
    賣契約書」，詐騙自訴人所有之100萬元，因認被告丙○○
    與同案被告陳又銘共同涉犯刑法第339條第1項之詐欺取財罪
    、同法第216條、第210條之行使偽造私文書罪嫌云云。
  二自訴意旨認被告丙○○涉有前開罪嫌，無非以：(1)被告丙○○偽稱「鍾亞翰」使用之名片1張，(2)不動產買賣契約書1紙
    ，(3)被告丙○○書立賠償字據1紙，(4)被告丙○○簽發用以
    賠償而未獲兌現之支票及退票理由單各3紙，(5)被告丙○○
    簽收供為擔保權狀之明細1紙（均影本），為其主要之論據
    。惟訊據被告丙○○則矢口否認有任何詐欺、偽造文書之犯
    行，辯稱：上開不動產買賣契約書係被告陳又銘與自訴人所
    簽訂，簽約時伊並未在場，價款100萬元亦係被告陳又銘向
    自訴人收取，自訴人簽發二張付款人為花旗銀行之支票，一
    張面額80萬元，一張面額20萬元，被告陳又銘收取後才交予
    伊，惟其中59萬元已交付楊全福做為裝潢費用，其餘41萬元
    則用於支付其他銷售業務應付之雜項費用，且該房地業已過
    戶予自訴人，伊並無詐欺、偽造文書之犯行；伊於91年4月
    16日所書具承認上開不動產未經東村建設授權即銷售予自訴
    人，並願賠償自訴人損害等事實之字據，係受自訴人毆打脅
    迫所簽立等語；並提出其被毆受傷之診斷證明書1紙為證。
  三按犯罪事實應依證據認定之，無證據不得認定其犯罪事實；
    刑事訴訟法第154條第2項定有明文。次按刑法第339條第1項
    詐欺罪之成立，以意圖為自己或第三人不法所有，以詐術使
    人將本人或第三人之物交付為構成要件。所謂以詐術使人交
    付，必須被詐欺人因其詐術而陷於錯誤，若其所用方法，不
    能認為詐術，亦不致使人陷於錯誤，即不構成該罪。又告訴
    人之告訴，係以使被告受刑事訴追為目的，是其陳述是否與
    事實相符，仍應調查其他證據以資審認。認定犯罪事實所憑
    之證據，雖不以直接證據為限，間接證據亦包括在內；然而
    無論直接或間接證據，其為訴訟上之證明，須於通常一般之
    人均不致有所懷疑，而得確信其為真實之程度者，始得據為
    有罪之認定，倘其證明尚未達到此一程度，而有合理之懷疑
    存在時，事實審法院復已就其心證上理由予以闡述，敘明其
    如何無從為有罪之確信，因而為無罪之判決，尚不得任意指
    為違法。最高法院46年臺上字第260號、52年台上字第1300
    號、76年台上字第4986號分別著有判例。經查：
    (一)共同正犯之成立，須具有犯意之聯絡，或行為之分擔（最
      高法院34年上字第862號判例意旨參照）。而依同案被告
      陳又銘之前揭供述，並未提及被告丙○○有參與其所為之
      詐欺取財、行使偽造私文書犯行，合先敘明。
    (二)自訴人甲○○雖具狀，並曾在原審於91年12月13日訊問時
      到庭指陳：伊開現金支票，被告（指陳又銘、丙○○）兩
      人都在場云云（見原審卷第141頁）；又在本院更審前於
      92年9月25日審理中到庭指稱：簽約時，他們二人（指被
      告陳又銘、丙○○）都在場，錢伊是交給乙○○（即被告
      陳又銘）等語（見本院上訴字卷第78頁）。惟按被害人乃
      被告以外之人，本質上屬於證人，其陳述被害經過時，應
      依人證之法定偵查、審判程序具結，方得作為證據（最高
      法院95年度台上字第5426號判決意旨參照）。查，自訴人
      甲○○始終未曾以證人之身份具結而為供證，則其具狀及
      之前到庭所為指述，已難認為有證據能力。況且，訴人甲○○雖曾在原審於91年12月13日訊問時到庭指陳：伊開現
      金支票，被告兩人都在場云云；又在本院更審前於92年9
      月25日審理中到庭指稱：簽約時，他們二人都在場，錢伊
      是交給乙○○等語；然就被告丙○○究竟對其施用如何之
      詐術，與同案被告陳又銘間有如何之犯意聯絡各節，並未
      能提出相關之資料以為佐證；則自訴人所指「被告丙○○
      有在場」乙節，自不能執為被告丙○○論罪科刑之依據。
    (三)再查，關於自訴人所提出被告丙○○書立賠償字據1紙，
      已據被告丙○○辯稱：係受自訴人毆打脅迫所簽立云云。
      復據證人戊○○審理中具結證稱：（被告請提示證16診斷
      證明書，問：你有無在案發時點看到我被打？）有；（被
      告請提示證14切結書，問：這份是我在被打現場簽切結書
      ？）我看到當時有幾個人押著你，我有看到你在簽文件，
      但是我不知道你簽的是什麼文件等語（見本院96年9月6日
      審判筆錄）；則被告丙○○所辯：伊於91年4月16日所書
      具承認上開不動產未經東村建設授權即銷售予自訴人，並
      願賠償自訴人損害等事實之字據，係受人毆打脅迫所簽立
      乙節，尚可採信。從而，被告丙○○書立之上揭賠償字據
      ，及因之所衍生出被告丙○○簽發用以賠償而未獲兌現之
      支票、退票理由單各3紙，暨被告丙○○簽收供為擔保權
      狀之明細1紙，均應認係以非法方法取得之資料，自不得
      執為被告丙○○論罪科刑之證據。
    (四)至於，自訴人提出被告丙○○偽稱「鍾亞翰」使用之名片
      1張，尚不足證明被告丙○○有對自訴人施用詐術；自訴
      人另提出不動產買賣契約書1紙，則據被告陳又銘供陳：
      係伊利用不知情不詳姓名之代書，冒用「東村建設公司」
      、法定代理人「張清泉」及上開土地所有權人「蔡貴美」
      之名義，在「不動產買賣契約書」上之賣主欄，蓋用上開
      偽刻之「東村建設公司」、法定代理人「張清泉」及土地
      所有權人「蔡貴美」印章，以偽造「東村建設公司」、法
      定代理人「張清泉」及土地所有權人「蔡貴美」之印文所
      書具，有如前述。是此部分文書，亦不足執為被告丙○○
      論罪科刑之依據。
    (五)綜上所述，依自訴人提出之證據，尚不足使本院形成被告
      丙○○應成立詐欺取財、行使偽造私文書犯行之心證。
  四此外，復查無其他積極證據足認被告丙○○有公訴人所指之
    詐欺取財、行使偽造私文書犯行，被告丙○○之犯罪尚屬不
    能證明。原審未及詳查，遽予論罪科刑，自有未當。被告丙○○之上訴意旨，執以指摘原判決不當，為有理由，應由本
    院將原判決關於丙○○部分撤銷，改為被告丙○○無罪之諭
    知。
據上論斷，應依刑事訴訟法第369條第1項前段、第364條、第299
條第1項前段、第301條第1項前段，刑法第2條第1項前段、第339
條第1項、第216條、第210條、第219條，修正前刑法第55條、第
41條第1項前段、第33條第5款，罰金罰鍰提高標準條例第1條前
段、修正前罰金罰鍰提高標準條例第2條，中華民國96年罪犯減
刑條例第2條第1項第3款，第7條第1項、第2項，現行法規所定貨
幣單位折算新臺幣條例第2條，判決如主文。
中　　華　　民　　國　　96　　年　　9 　　月　　27　　日
                  刑事第十庭    審判長法　官 楊炳禎
                                      法　官 朱光仁
                                      法　官 陳博志
以上正本證明與原本無異。
如不服本判決，應於收受送達後十日內向本院提出上訴書狀，其
未敘述上訴之理由者並得於提起上訴後十日內向本院補提理由書
（均須按他造當事人之人數附繕本）。
                                      書記官 陳嘉文
中　　華　　民　　國　　96　　年　　9 　　月　　28　　日
附錄：本案論罪科刑法條全文
刑法第339條第1項(普通詐欺罪)：
意圖為自己或第三人不法之所有，以詐術使人將本人或第三人之
物交付者，處五年以下有期徒刑、拘役或科或併科一千元以下罰
金。
刑法第216條(行使偽造變造或登載不實之文書罪)：
行使第210條至第215條之文書者，依偽造、變造文書或登載不實
事項或使登載不實事項之規定處斷。
刑法第210條(偽造變造私文書罪)：
偽造、變造私文書，足以生損害於公眾或他人者，處五年以下有
期徒刑。
刑法第217條 (偽造盜用印章印文或署押罪)：
偽造印章、印文或署押，足以生損害於公眾或他人者，處三年以
下有期徒刑。
盜用印章、印文或署押，足以生損害於公眾或他人者，亦同。
附表：
  (一)偽造之「東村建設公司」、「張清泉」、「蔡貴美」印章各
    一枚。
  (二)於民國91年3月20日簽訂不動產買賣契約書上賣主欄，偽造
    之「東村建設公司」、「張清泉」、「蔡貴美」之印文各一
    枚，及偽造之「陳名輝」署名一枚。
  (三)上揭「不動產買賣契約書」另附「交款備忘錄」上，「收款
    人簽章欄」內，偽造之「東村建設公司」、「張清泉」、「
    蔡貴美」印文各一枚，及偽造「陳名輝」之署名一枚。
